【裁判字號】    96,重上更(四),117
【裁判日期】    970619
【裁判案由】    組織犯罪防制條例等
【裁判全文】
臺灣高等法院刑事判決           96年度重上更(四)字第117號
上  訴  人
即  被  告  甲○○
            辛○○
共      同
選任辯護人  趙國生律師
上列上訴人等因組織犯罪防制條例等案件，不服臺灣臺北地方法
院86年度訴字第1835號，中華民國87年11月26日第一審判決（起
訴案號：臺灣臺北地方法院檢察署86年度偵字第10058號、10606
號、10665號、12858號），提起上訴，經判決後，由最高法院第
四次發回更審，本院判決如下：
    主  文
原判決關於甲○○、辛○○部分撤銷。
甲○○、辛○○均無罪。
    理  由
甲、程序方面：
一、本件被告之共同選任辯護人辯稱：共同被告乙○○、丁○○
    、戊○○、王祖志在警詢之陳述，係被告以外之人於審判外
    之陳述，且共同被告丁○○、丙○○於警詢之自白係受刑求
    之不正方法取得，自無證據能力。又丁○○所製作之帳冊及
    警方所作通訊監察譯文，均係審判外之書面陳述，亦無證據
    能力云云。
二、按九十二年二月六日修正公布，同年九月一日施行之刑事訴
    訟法第二百八十七條之二規定：「法院就被告本人之案件調
    查共同被告時，該共同被告準用有關人證之規定」，又同法
    施行法第七條之三規定：「民國九十二年一月十四日修正通
    過之刑事訴訟法施行前，已繫屬於各級法院之案件，其以後
    之訴訟程序，應依修正刑事訴訟法終結之。但修正刑事訴訟
    法施行前已依法定程序進行之訴訟程序，其效力不受影響。
    」。惟司法院釋字第五八二號解釋（下稱第五八二號解釋）
    理由謂：「為確保被告對證人之詰問權，證人（含共同被告
    及其他具證人適格之人）於審判中，應依人證之法定程序，
    到場具結陳述，並接受被告之詰問，其陳述始得作為認定被
    告犯罪事實之判斷依據。」「被告以外之人（含證人、共同
    被告等）於審判外之陳述，依法律特別規定得作為證據者（
    刑事訴訟法第一百五十九條第一項參照），除客觀上不能受
    詰問者外，於審判中，仍應依法踐行詰問程序。」然因其解
    釋之效力及適用範圍等，產生疑義，經本院聲請補充解釋，
    同院經衡酌法安定性之維持與被告基本權利之保障，作成釋
    字第五九二號解釋謂：「本院釋字第五八二號解釋公布（九
    十三年七月二十三日）前，已繫屬於各級法院之刑事案件，
    該號解釋之適用，應以個案事實認定涉及以共同被告之陳述
    ，作為其他共同被告論罪之證據者為限。」「現行刑事訴訟
    法施行法第七條之三但書相關部分，非本院釋字第五八二號
    解釋之對象。」（見同院釋字第五九二號解釋文後段、解釋
    理由書第四、五段）。基上解釋，凡於九十三年七月二十三
    日前已繫屬於各級法院之刑事案件，而其審理跨越新舊刑事
    訴訟法領域者，如其個案事實係以具證人適格之共同被告之
    陳述，作為論罪之證據者，自仍有第五八二號解釋之適用。
    僅於共同被告以外之其他具證人適格之人所為陳述，如事實
    審法院於修正刑事訴訟法施行（九十二年九月一日）前，已
    依法定程序調查者，本諸舊程序用舊法，新程序始用新法之
    一般法則，已依法踐行之訴訟程序（包含相關證據法則之適
    用），始應適用刑事訴訟法施行法第七條之三但書之規定，
    以為判斷之準據 (最高法院九十六年度台上字第四一二號判
    決意旨參照)。本件，係於八十六年八月二十日繫屬法院，
    且證人丁○○、戊○○、丙○○、王祖志、賀英哲、李明
    與被告二人均係共同被告關係，依上開判決意旨，自有釋字
    第五八二號解釋之適用，是其等非基於證人身分之陳述，除
    有傳聞法則例外之情形，原則上均無證據能力。惟其中共同
    被告丁○○經本審傳訊無著，辯護人於審判期日亦不爭執證
    人丁○○於警詢、偵訊及原審陳述之證據能力，依法自有證
    據能力。至證人乙○○係共犯，並非共同被告，自無釋字第
    五八二號解釋之適用。
三、次按除顯有不可信之情況外，從事業務之人於業務上或通常
    業務過程所須製作之紀錄文書、證明文書，得為證據，刑事
    訴訟法第一五九條之四第二款定有明文。本件，共同被告丁○○所製作之帳冊，係其本於會計身分，依其業務過程所須
    ，按日據實製作之紀錄文書，自有證據能力。再按刑事訴訟
    法第158條之4規定：除法律另有規定外，實施刑事訴訟程序
    之公務員因違背法定程序取得之證據，其有無證據能力之認
    定，應審酌人權保障及公共利益之均衡維護。本件，被告甲○○與共同被告崔志偵、其夫郭有興之通話紀錄，係刑事警
    察局監聽後所作之書面紀錄，惟檢察官未能提出依法核發之
    監聽票，不能證明本件係合法之監聽。且本案被告是否有資
    助重利行為，可依被害人指述，查扣借據、本票，資金往來
    等方式蒐證，並非不能難以其他方法蒐集或調查證據，是否
    有監聽之必要性，亦有疑義，是本院認上開通話紀錄，不得
    作為證據。
乙、實體方面：
一、公訴意旨略以：辛○○於民國八十五年十一月間，暨丙○○
    、戊○○、陳思聰 (改名庚○○)（以上三人所涉違反組織
    犯罪條例、重利等罪，經本院以八七年度上訴字第一九七八
    號判處有罪確定）、李明 (所涉違反組織犯罪條例罪，經
    本院九十三年重上更 (三)字第二三九號判處有期徒刑一年
    四月確定)及賀英哲（所涉違反組織犯罪條例、重利二罪，
    經本院九十一年度上更 (一)字第六０七號判決有罪確定）
    等人則分別於八十四年、八十五年間，陸續為乙○○所吸收
    而加入「舢舨橋幫」為其成員，並均聽命於乙○○，及依入
    幫輩份而有首從之分 (乙○○所涉組織犯罪條例罪，經台灣
    台東地方法院以八六年度重訴字 (一)字第七十三號判處有
    期徒刑一年七月，嗣經台灣高等法院花蓮分院以八七年度上
    重訴字第一三八號判決上訴駁回而確定)。而「舢舨橋幫」
    長期以來即以臺北市中山區○○○路、林森北路、長春路等
    地為其不法勢力範圍，乙○○雇請未參加「舢舨橋幫」之同
    案被告丁○○（業經判處罪刑確定）擔任會計，及指使基於
    共同犯意聯絡之被告李明、辛○○等人為放款、催索欠款
    、銀行入帳出帳等業務，渠等胥以共同經營地下錢莊常業重
    利、為人索債、糾眾鬥毆、非法持有槍械自重等犯罪，為該
    犯罪組織主要活動。被告甲○○明知其胞弟乙○○等人係「
    舢舨橋幫」犯罪組織之成員，竟仍自八十五年四月間起，與
    乙○○等人共同基於犯意聯絡，由被告甲○○持續提供經營
    地下錢莊所需資金來源以資助之，而在臺北市○○○路○段
    二０四號二樓以經營「鴻望企業有限公司」為幌子，實則從
    事地下錢莊金錢貸放業務，並以電話號碼「0000000
    」、「0000000」、「0000000」為連絡工具
    並招攬客戶，於有人因急迫需款前來求貸時，即由基於幫助
    彼等為常業重利概括犯意之劉昌乙（所涉重利罪，經本院以
    八七年度上更 (一)字第八六號判決無罪確定）至銀行或地
    政機關調閱資料徵信、評估或另介紹客戶向乙○○借款而從
    中收取費用，而乙○○等人在貸與金錢之際，則以每借新台
    幣（下同）十萬元，每十天為一期，需支付三千元至一萬元
    不等之利息，且利息須先扣留，並要求借款者需簽發支票、
    本票，或需提供不動產設定抵押權以擔保還款，遂以上揭重
    利所得營生並以之為常業，以迄於八十五年十一月二十二日
    十八時許，曾為警方在上揭處所查獲乙○○、甲○○、李
    明、辛○○及郭秋慧（另案審理中）等五人經營地下錢莊之
    犯行 (被告甲○○、李明、辛○○及乙○○所涉此部分重
    利罪，均經本院以八六年度上訴字第三二六０號判決無罪確
    定），但丁○○等人則因未在辦公室內故未被查獲，詎竟均
    不知悔悟，被告甲○○竟仍基於常業重利之犯意，另行承租
    臺北市○○路○段一九二號之一之十樓場所，供乙○○等人
    繼續經營地下錢莊業務，嗣經警自八十六年四月二十四日下
    午十七時許起，陸續在臺北市○○街一二七號等處再次查獲
    乙○○等人，並在丁○○位於臺北市○○路一八六巷二十六
    弄八號四樓住處內，查獲如附表所示乙○○等人所持有之經
    營地下錢莊相關帳冊等物，因認被告甲○○涉犯組織犯罪防
    制條例第六條之資助犯罪組織罪嫌，被告辛○○涉犯組織犯
    罪防制條例第三條第一項後段之參與犯罪組織罪嫌云云。
二、按犯罪事實應依證據認定之，無證據不得認定犯罪事實；又
    不能證明被告犯罪者，應諭知無罪之判決，刑事訴訟法第一
    百五十四條第二項及第三百零一條第一項分別定有明文。而
    所謂認定犯罪事實之證據，係指足以認定被告確有犯罪行為
    之積極證據而言，該項證據自須適合於被告犯罪事實之認定
    ，始得採為斷罪資料，如未能發現相當證據，或證據不足以
    證明，自不能以推測或擬制之方法，以為裁判之基礎（參照
    最高法院二十九年上字第三一０五號、四十年臺上字第八六
    號及三十年上字第八一六號判例）。又按組織犯罪防制條例
    乃以防制組織型態之犯罪活動為手段，達成維護社會秩序及
    保障個人法益之目的，該條例第三條第一項及第三項所稱之
    參與犯罪組織，係指加入犯罪組織成為組織之成員，而不問
    參加組織活動與否，犯罪即屬成立，至其行為是否仍在繼續
    中，則以其有無持續參加組織活動或保持聯絡為斷，此項犯
    罪行為依法應由代表國家追訴犯罪之檢察官負舉證責任，若
    組織成員在參與行為未發覺前自首，或長期未與組織保持聯
    絡亦未參加活動等事實，足以證明其確已脫離犯罪組織者，
    即不能認其尚在繼續參與，此司法院大法官會議著有釋字第
    五五六號解釋可憑。
三、公訴人據以認定被告甲○○、辛○○分別涉有上揭犯行，無
    非係以乙○○供述組織「舢舨橋幫」經營地下錢莊牟利，以
    從事貸放重利、盜拷行動電話號碼並販售、為他人討債牟利
    等不法行為謀生，且於八十六年一月二十五日向臺北市政府
    警察局中山分局辦理宣示脫離「舢舨橋幫」，被告辛○○為
    乙○○之手下，為放款、催索欠款、銀行入出帳等工作。又
    同案被告丁○○供述被告甲○○於乙○○主持地下錢莊期間
    ，有高額且長期頻繁之金錢往來，而被告甲○○亦供承於臺
    北市○○○路○段二０六號二樓地下錢莊為警查獲後，復承
    租臺北市○○路○段一九二號之一之十樓場所供乙○○使用
    ，被告甲○○於同案被告乙○○於八十六年四月二十日為警
    查獲後，即指示其夫郭有興將其所有銀行存摺、帳冊收藏起
    來等情，並有通訊監察譯文在卷及附表所示帳冊等扣案等為
    其論據。惟訊據上訴人即被告甲○○、辛○○於本審審理時
    均矢口否認有右述公訴人指訴之犯行，被告甲○○辯稱：伊
    弟弟乙○○說要開電腦公司需要錢週轉，自八十五年四月間
    即借錢給他，前後共借了約七、八十萬元，是純粹借錢給他
    ，並不知道他有組織舢舨橋幫及經營地下錢莊，也沒有提供
    資金給他放款，而臺北市○○路○段一九二號之一之十樓是
    伊朋友承租要與伊一起從事代書，乙○○只是偶爾來找伊，
    案發後也沒有收藏何存摺等語，被告辛○○辯稱：八十四年
    間伊在做電子零件及周邊產品，經由李明介紹而向乙○○
    承租臺北市○○○路○段二０四號作辦公室，才要談時警察
    就來了，伊並不知道乙○○是幫派大哥，也沒加入舢舨橋幫
    ，乙○○跟伊說他是做電腦業的等語。經查：
(一)查乙○○確為犯罪組織「舢舨橋幫」之成員，業據乙○○於
    八十六年一月二十五日向臺北市政府警察局中山分局辦理宣
    示脫離「舢舨橋幫」時供稱：「我是於六十二年十月十日在
    中山區○○○路康樂市場內由三板橋幫大哥姜高引進參加，
    目前都已分散各自為業」等語在卷（見原審卷（一）臺北市
    政府警察局中山分局八十六年九月八日北市警中分刑燕字第
    八六六二一０一八００函檢送之資料），並於八十六年四月
    二十四日經警查獲時供稱：戊○○、陳思聰等人平時以大哥
    稱呼伊，平時在公司聚會，若有重要事情，伊則叫他們到中
    山北路集合，公司若有賺錢，就會給他們生活費等語（見偵
    字第一００五八號影印卷），而乙○○為「舢舨橋幫」大哥
    級成員，同案被告李明、戊○○、陳思聰、丙○○等人均
    為其手下並聽從其指揮等情，並據同案被告戊○○、陳思聰
    、丙○○、李明、賀英哲、孫珽及王祖志等人供述在卷（
    見偵字第一二八五八號偵查卷第六四頁、第七三頁、偵字第
    一０力六五號偵查卷第六頁、第十四頁、第七四頁、第七八
    頁背面、偵字第一００五八號偵查卷第三一頁、第三二頁、
    第六二頁、第六三頁、第七五頁），另同案被告即擔任公司
    會計之丁○○亦供稱：乙○○係「舢舨橋幫」之大哥等語，
    並有層級及分工表附卷可按（見偵字第一００五八號偵查卷
    第十二頁、第十三頁）。另原審法院向內政部警政署刑事警
    察局查詢「舢舨橋幫」是否屬列管之不良幫派，經該局查覆
    謂：「舢舨橋幫」成立於民國四十年間，長期以來均以臺北
    市○○○路、林森北路、長春路等地為主要勢力範圍，屬角
    頭型之不良幫派，早期組織活動向以勢力範圍內之酒店、賓
    館等特種行業白吃白喝及勒索保護費、經營賭場、為人逼討
    債務及為商家保鑣等為主，近年來轉以經營地下錢莊為常業
    牟利，並以強暴手段逼討債務，非法持有搶械自重為主，且
    其多數成員有傷害、殺人、妨害自由等前科，且部分成員無
    固定經濟來源，該幫派成員仍有集團性、常習性、暴力從事
    流氓及不法行為之虞等情，有內政部警政署刑事警察局八十
    六年十一月二十日刑檢字第七六八四０號函可按（見原審
    卷（一）第二七六頁、第二七七頁）。
(二)公訴人指訴被告甲○○明知其胞弟乙○○等人係「舢舨橋幫
    」之成員，而該幫派成員係以經營地下錢莊常業而「舢舨橋
    幫」長期以來即以臺北市中山區○○○路、林森北路、長春
    路等地為其不法勢力範圍，平日組織活動胥以經營地下錢莊
    常業重利，並以強暴手段索債、糾眾鬥毆、非法持有槍械等
    犯行為主，乙○○並因而涉犯組織犯罪防制條例第三條第一
    項前段之指揮犯罪組織罪，業經臺灣臺東地方法院八十六年
    度重訴（一）字第七三號及臺灣高等法院花蓮分院八十七年
    度上重訴字第一三八號判處罪刑確定在案，有各該刑事判決
    書在卷可參，是「舢舨橋幫」係屬組織犯罪防制條例第二條
    所稱之「犯罪組織」，應堪認定。又組織犯罪防制條例係於
    八十五年十二月十一日公布施行後，乙○○乃有藉組織利用
    從事重利、暴力等犯罪行為，其唆使手下戊○○、陳思聰、
    丙○○等人，於八十六年三月十三日下午二時許，共同前往
    台北市○○○路○段二十八巷一號十五樓之三，持刀槍傷害
    鄧昌榮，經檢察官起訴後，丙○○、戊○○、陳思聰三人所
    涉違反組織犯罪條例、重利等罪，經本院以八七年度上訴字
    第一九七八號判處有罪確定、另乙○○手下李明所涉違反
    組織犯罪條例罪，經本院九三年重上更（三）字第二三九號
    判處有期徒刑一年四月確定及賀英哲所涉違反組織犯罪條例
    、重利二罪，經本院九一年度上更（一）字第六０七號判決
    有罪確定，有上開判決書在卷可佐。從而，乙○○、丙○○
    、戊○○、陳思聰、李明、賀英哲等人確有組織犯罪行為
    ，固堪予認定。茲應進一步審查者，乃被告二人有無參與或
    資助乙○○等人組織犯罪之行為，及二人有無另成立重利之
    犯行。
(三)查臺灣臺北地方法院檢察署檢察官前以被告甲○○、辛○○
    二人與李明、乙○○等人共同基於犯意聯絡，於八十五年
    六月起至十一月止，再臺北市○○○路○段二０六號二樓經
    營地下錢莊貸放款業務，趁客戶孫素雯等人需款恐急之際貸
    以金錢，以每一萬元每日利息一百二十元，收取與原本顯不
    相當之重利，並恃此所得維生，嗣於八十五年十一月二十二
    日為警查獲，而認被告甲○○、辛○○與乙○○、李明共
    同涉有常業重利罪嫌提起公訴，惟此經臺灣臺北地方法院及
    本院審理結果，均認查無何積極證據足資證明被告甲○○、
    辛○○與乙○○、李明有此部份常業重利犯行，而判決被
    告甲○○、辛○○及乙○○、李明無罪確定在案，有臺灣
    臺北地方法院八十六年度訴字第五四五號、本院八十六年度
    上訴字第三二六０號刑事判決書各乙份在卷可參，且經本院
    調閱該案全卷核閱屬實。至公訴意旨另以：甲○○於八十五
    年十一月二十二日警方查獲之後，另行承租台北市○○路○
    段一九二號之一第十樓場所，供乙○○等人繼續經營地下錢
    莊業務，嗣於八十六年四月二十四日起陸續為警查獲，認此
    部分被告二人亦涉有重利罪嫌，且與被告二人所涉組織犯罪
    防制條例係數罪併罰關係，而將共犯乙○○、李明及被告
    甲○○、辛○○二人所涉此部分重利部分，另併案由本院八
    十六年度上訴字第三二六０號一併審理。惟被告甲○○、辛○○所涉八十五年十一月二十二日查獲之前重利部分，經本
    院八十六年度上訴字第三二六０號判決無罪，已如上述，該
    案判決書並於理由五載明，檢察官移請併案審理部分，因本
    件經判決無罪，無從併案審理，應退回檢察官另行處理等語
    ，有該案判決可憑。又被告甲○○、辛○○並未參與或資助
    乙○○等人之組織犯罪 (詳如下述)，且公訴人認此部分重
    利行為，與起訴之組織犯罪行為，係數罪併罰關係，而非部
    分與全部之關係，非組織犯罪之部分行為，無實質上一罪之
    關係。嗣檢察官亦未另行移請法院併案審理，既未經起訴，
    亦非起訴效力所及，此部分所涉重利行為，是否構成犯罪，
    本院自毋庸審理。
(四)關於被告辛○○是否參與乙○○等人之組織犯罪乙節。查共
    同被告丁○○於警詢時固供稱：乙○○是「舢舨橋幫」老大
    ，也是公司老闆等語，並指述戊○○、陳思聰、丙○○、李
    明、賀英哲及辛○○七人在組織內層級分工情形。證人乙○○於警詢亦稱：辛○○是成員之一。惟丁○○於警詢經詢
    以：妳平常與乙○○手下如何連絡？答以：如果借貸人不還
    錢，我就扣陳思聰、戊○○、賀英哲、黃志仁、李明、「
    阿南」的機子，要他們去找欠錢者要債等語，並未提到被告
    辛○○。嗣於偵查中供稱：乙○○要放多少，他會要小弟向
    我拿錢，李明、戊○○、丙○○、賀英哲都是，陳思聰也
    向我拿過錢，辛○○我與他不熟，他大概與李明在一起，
    有多少賺多少等語（八十六年偵字第一００九八號卷第七十
    二頁），顯係猜測之詞。另證人乙○○於本審到庭證稱：不
    認識辛○○，不記得其有無到鴻望公司談電腦生意，筆錄是
    警察把查到的人都寫在上面，我不記得我有提到辛○○這個
    人等語 (本院九十七年六月五日審判筆錄第五頁)。證人陳
    思聰於本院更 (三)審亦證稱：辛○○好像沒有一起做錢莊
    ，我跟他不熟，他應該沒有任職，他去只是釣蝦子而已，如
    果有加入的話，我應該會知道，我們應該會在一起才是，當
    初我們被抓的時候，問我們是否有在那裡上班，我們說是，
    他們就說我們都是舢舨橋幫的人等語 (參本院九十三年重上
    更 (三)字第二三九號卷第二一０頁至二一三頁)。另公訴人
    稱乙○○以經營「鴻望股份有限公司」（下稱鴻望公司）為
    幌子，實則從事地下錢莊金錢貸放業務，而依台北市政府檢
    之該公司登記等資料，公司章程所列股東姓名包括乙○○、
    陳思聰、丙○○、賀英哲等人，並無辛○○。則乙○○、丁○○等於警詢所為不利於被告辛○○之供詞，不能排除係因
    被告辛○○於八十五年十一月二十二日在台北市○○○路○
    段二０四號二樓「鴻望公司」為警查獲在場之人，警方主觀
    上認定被告辛○○係成員之一，而於製作筆錄時均一併列入
    ，則本件並無任何積極證據足認被告辛○○有參加舢舨幫。
    進一步言，縱認被告辛○○曾一度加人乙○○所帶領之舢舨
    幫，惟本件起訴書所指組織犯罪行為，包括陳思聰之持有槍
    彈行為，乙○○教唆戊○○、陳思聰、丙○○等人共同傷害
    鄧昌榮、戊○○持有槍械行為及戊○○、陳思聰、丙○○共
    同偽造電信器材等罪行，綜觀全卷，均未見有共同被告指認
    被告辛○○有參與其中任何一件犯行。依上開司法院釋字第
    五五六號解釋意旨所示，亦難認被告辛○○有繼續參與組織
    犯罪之行為，不能論以參與組織犯罪之罪名。
(五)關於被告甲○○是否資助乙○○等人組織犯罪乙節，公訴人
    係以甲○○與乙○○所主持地下錢莊間，有高額且長期而頻
    繁之金錢往來，業據共同被告丁○○供述其明，復有帳冊一
    本在卷可佐。且乙○○於八十六年四月二十四日遭警方拘捕
    後，甲○○得知消息，即囑付丁○○等人要小心，又指示其
    夫郭有興將其所有之銀行存摺、帳冊收藏起來，有通訊監察
    紀錄在卷可稽，足證其心虛云云。惟按組織犯罪防制條例第
    六條規定：非犯罪組織之成員而資助犯罪組織者，構成該罪
    。所謂「資助」，依文義解釋，係指以資金挹注，使犯罪組
    織得以維持、發展、壯大者而言，且該罪限於故意犯，自須
    資助者知悉所資助對象為犯罪組織，始足當之，至於幫助租
    屋或提供營業地點，固屬物質上之助力，但非金錢之資助甚
    明。經查：被告甲○○於警詢自承：台北市○○路○段一九
    二號之一十樓是我承租的，而給乙○○他們使用，是乙○○
    要承租，租金王樹付等語。嗣於偵查中供稱：房子我租的，
    但我並沒有給乙○○用等語 (八十六年偵字第一０六０六號
    卷第二０頁）。證人己○○於本審證稱：甲○○有分租我台
    北市○○路○段的房子，房租直接付給我，房租約月租五、
    六千元，該辦公室除甲○○使用外，沒有其他人使用，也無
    人打電話到辦公室來借錢，也沒有發生過討債糾紛等語 (本
    院九十七年四月三日審判筆錄參照)；證人乙○○於本審證
    稱：甲○○是我姐姐，八十五、八十六年間，因為開鴻望公
    司，經營時若缺錢就跟她借，陸陸續續借，有算一分、二分
    利息，總共借款不超過一百萬元，我有去過甲○○分租之信
    義路房子看她，但我沒有使用這間房子做對外的業務等語 (
    本院九十七年六月五日審判筆錄第三頁)；另證人陳思聰於
    本院亦證稱：甲○○沒有參與錢莊的事，放款時甲○○也沒
    有參與任何意見等語 (本院九十三年重上更 (三)字第二三
    九號卷第二一０頁)。惟證人丁○○於警詢之供稱：我於八
    十五年五月開始到乙○○處上班，上班時公司地址在台北市
    ○○○路三段二六六號二樓，八十六年二月份公司搬到台北
    市○○○段一九二號之一十樓繼續營業，直到三月底退租後
    ，我就沒有在該處上班等語。證人乙○○於警詢亦稱：有於
    台北市○○○段一九二號之一十樓經營地下錢莊工作等語，
    堪認被告甲○○確有代乙○○承租台北市○○○段一九二號
    之一十樓房子供乙○○等人使用，而施以物質上之助，然此
    尚非「資助」行為。又被告甲○○與乙○○間係姐弟關係，
    因乙○○之要求，而有借貸關係，固然屬實。惟被告甲○○
    否認知悉證人乙○○係舢舨幫成員，從事組織犯罪之行為，
    其與乙○○雖係姐弟，但各有家庭，並不住在一起，對乙○○日常作為，未必知悉，則其縱有借貸金錢予乙○○，亦不
    能排除係認供乙○○購買電腦零件等週轉之用，且係有償借
    貸，是否該當於該條之「資助」犯罪組織，已有疑義。且被
    告甲○○於八十五年十一月二十二日為警查獲，由檢察官以
    重利罪起訴，已如上述，則其於八十六年四月間因得悉乙○○為警查獲，其與乙○○又有借貸關係，恐禍延己身，而請
    其夫郭有興將存摺、票據收藏，乃人之常情，不能據此推論
    其知情且故意資助組織犯罪。況查乙○○已於八十六年一月
    二十五日主動向臺北市政府警察局中山分局辦理脫離犯罪組
    織「舢舨橋幫」之登記（見上揭內政部警政署刑事警察局函
    載內容），且乙○○於八十五年十一月二十二日前所涉重利
    罪，經本院判決無罪確定，八十五年十一月二十二日以後所
    涉重利部分，又未經起訴，已如上述，則重利部分顯非本件
    檢察官所指組織犯罪行為，被告甲○○縱有於八十六年間提
    供資金予乙○○從事地下錢莊業務，亦與資助組織犯罪無涉
    。
(六)綜上，乙○○與丙○○、戊○○、陳思聰、李明、賀英哲
    等人固有組織犯罪行為，惟依檢察官所舉證據，尚難據以證
    明被告甲○○、辛○○二人有公訴人所指參與或資助組織犯
    罪之行為，不能證明其二人犯罪，本於罪疑唯輕法則，自應
    均為無罪之諭知。
五、原審疏未詳為勾稽上情，遽為被告甲○○、辛○○二人有罪
    之諭知，與法自有未合。被告甲○○、辛○○上訴，否認犯
    行，請求本院撤銷改判，核有理由，自應由本院將原判決關
    於被告甲○○、辛○○部分撤銷，改諭知被告甲○○、辛○○二人無罪。
據上論斷，應依刑事訴訟法第三百六十九條第一項前段、第三百
六十四條、第三百零一條第一項，判決如主文。
本案經檢察官陳明光到庭執行職務。
中    華    民    國    97    年    6     月    19    日
                  刑事第十七庭  審判長法  官  趙功恆
                                      法  官  高明哲
                                      法  官  陳世宗
以上正本證明與原本無異。
如不服本判決，應於收受送達後十日內向本院提出上訴書狀，其
未敘述上訴之理由者並得於提起上訴後十日內向本院補提理由書
（均須按他造當事人之人數附繕本）。
                                      書記官  魏汝萍
中    華    民    國    97    年    6     月    19    日
附表：
┌────┬─────────┬──────┬─────────────┐
│ 編  號 │  名      稱      │ 數    量   │     備             註    │
├────┼─────────┼──────┼─────────────┤
│   一   │彰化商銀支票簿等  │一本支票八張│乙○○所有。              │
├────┼─────────┼──────┼─────────────┤
│   二   │本票、支票影本    │    三張    │丙○○所有。              │
├────┼─────────┼──────┼─────────────┤
│   三   │支票              │    五張    │丙○○所有。              │
├────┼─────────┼──────┼─────────────┤
│   四   │帳冊              │    一批    │丁○○持有。              │
├────┼─────────┼──────┼─────────────┤
│   五   │存摺（含內之存款）│台北銀行一本│丁○○所有。              │
├────┼─────────┼──────┼─────────────┤
│   六   │借貸資料          │    一批    │丁○○持有。              │
├────┼─────────┼──────┼─────────────┤
│   七   │借貸支票          │    一批    │丁○○持有。              │
├────┼─────────┼──────┼─────────────┤
│   八   │借貸本票          │    一批    │丁○○持有。              │
├────┼─────────┼──────┼─────────────┤
│   九   │支票一紙、本票六紙│    一批    │陳思聰持有。              │
│        │、帳冊一批        │            │                          │
├────┼─────────┼──────┼─────────────┤
│   十   │存摺三本、帳冊一批│    一批    │甲○○所有。              │
└────┴─────────┴──────┴─────────────┘


司法院資訊處製作；財團法人民間司法改革基金會備份。
